【裁判字號】    95,重上國,2
【裁判日期】    950919
【裁判案由】    國家賠償
【裁判全文】
臺灣高等法院民事判決                 95年度重上國字第2號
上  訴  人
即被上訴人  乙○○原名王義宇.
上 訴   人
兼 上一 人
法定代理人  甲○○
            丁○○
共      同
訴訟代理人  蘇清文律師
            溫思廣律師
被上  訴人
即上  訴人  台北縣永和市永和國民小學
法定代理人  丙○○
訴訟代理人  陳博文律師
上列當事人間國家賠償事件，兩造對於中華民國94年11月15日台
灣板橋地方法院94年度重國字第 5號第一審判決各自提起上訴，
本院於95年9月5日言詞辯論終結，判決如下：
    主      文
原判決關於駁回上訴人甲○○、丁○○後開第二項之訴部分及該
部分訴訟費用之裁判均廢棄。
被上訴人台北縣永和市永和國民小學應各給付上訴人甲○○、丁
○○新台幣貳拾萬元，及均自九十四年四月九日起至清償日止，
按年息百分之五計算之利息。
上訴人甲○○、丁○○其餘之上訴均駁回。
上訴人乙○○、台北縣永和市永和國民小學之上訴均駁回。
第一審、第二審訴訟費用關於上訴人甲○○、丁○○上訴部分，
由上訴人甲○○、丁○○負擔五分之三，餘由上訴人台北縣永和
市永和國民小學負擔；第二審訴訟費用，關於上訴人乙○○、台
北縣永和市永和國民小學上訴部分，由上訴人乙○○、台北縣永
和市永和國民小學各自負擔。
    事實及理由
甲、程序方面：
    按依國家賠償法請求損害賠償時，應先以書面向賠償義務機
    關請求之。賠償義務機關對於前項請求，應即與請求權人協
    議。賠償義務機關拒絕賠償，或自提出請求之日起逾30日不
    開始協議，或自開始協議之日起逾60日協議不成立，請求權
    人得提起損害賠償之訴。損害賠償之訴，除依本法規定外，
    適用民事訴訟法之規定，國家賠償法第10條、第11條、第12
    條分別定有明文。查本件上訴人即被上訴人乙○○（下稱乙
    ○○）及上訴人甲○○、丁○○（下稱甲○○、丁○○）於
    於民國（下同）93年12月21日以書面向被上訴人即上訴人台
    北縣永和市永和國民小學（下稱永和國小）提出損害賠償之
    請求，經永和國小於94年 3月18日拒絕賠償，此有永和國小
    94年北永和國字第0940000946號函在卷可稽（原審卷第28頁
    ─第34頁、第35頁），揆諸上開規定，乙○○、甲○○及丁
    ○○自得依法提起本件訴訟，合先敘明。
乙、實體方面：
一、本件乙○○、甲○○及丁○○起訴主張：
(一)、乙○○（原名王義宇）就讀永和國小5年8 班，於93年4月23
    日下午第 7節課彈性課程時間，該班美勞科任教師錢瑞英向
    級任教師黃仁德口頭表示借用該堂課，調用學生協助其佈置
    隔日之全校運動會場。惟錢瑞英事前並未告知學生應行注意
    事項，於現場亦未事先操作、演練，即逕自帶領部分學生（
    另有部分學生在教室看電視、寫功課）至頂樓垂掛大型標語
    布幔（寬約1公尺，由6樓懸掛至1樓，各層樓高以4公尺計算
    ，長約24公尺），並令其餘學生分散至各樓層將布條用大捆
    鐵絲固定，乙○○即於 3樓剪鐵絲，交由同學郭婷持以綁布
    幔，當其剪斷鐵絲交予郭婷並起身時，因該鐵絲係捲曲狀會
    不規則擺動，郭婷所拿之鐵絲因擺動而刺傷乙○○右眼球，
    導致右眼發炎，疼痛難當，日夜輾轉反側，經數度手術治療
    仍無法治癒回復視力，萬國視力降至0.01以下，已達失明之
    程度。
(二)、事發當時為彈性課程，永和國小教師錢瑞英逾越課程運用範
    圍，要求學生幫忙懸掛布幔，從事具有危險性之活動，以完
    成學校交付之行政任務，教師黃仁德明知綁布幔佈置會場等
    具有危險之行政工作非學生之教學活動範圍，仍違規出借學
    生，該班學生非自願參加工作，而係老師命學生協助佈置會
    場，老師逾越教學範圍，創造風險，對於學生安全之保護，
    至少應負善良管理人之注意義務。
(三)、國小工藝美勞等課程，使用具有危險性的器具時，老師有在
    場指導、說明、監督之義務，於從事危險性之非課程佈置工
    作，教師負有更高在場指導說明監督之義務，錢瑞英、黃仁
    德老師應於事前詳予說明，並於實施時隨侍在側，避免意外
    之發生。又學校運動會巨型布條之掛置，非學生學習之課程
    範圍，本即有相當之風險，商請學生服務之老師，創造該等
    受傷之風險，負有防止其發生之保護義務。而成捲鐵絲之剪
    裁及剪裁後之綁紮具有相當之風險，因鐵絲具有相當彎度，
    會有不規則擺動之情形，於一人剪裁之情況下，瞬間斷裂使
    不規則擺動更為有力而具傷害性，成年人從事剪裁皆常發生
    刮傷情形，遑論一位國小 5年級11歲學生。錢瑞英老師請學
    生幫忙運動會佈置，未於佈置前說明相關安全注意事項；於
    學生從事具危險性之工作時，亦未維持安全作業半徑並在旁
    指導，違反其保護義務。黃仁德將課程外借讓學生從事具有
    危險性之運動會佈置工作，應隨同前往協助注意，保障學生
    安全，卻怠於作為，顯然違背其保護學生之義務。
(四)、永和國小老師若於乙○○從事具風險性之鐵絲剪裁工作時，
    在旁指導，可即時發現綁紮鐵絲同學及剪裁鐵絲同學之工作
    安全半徑問題，及單人剪裁之彎曲鐵絲不規則擺動刮傷風險
    問題，而給予適時的糾正，即可防止乙○○傷害之發生，是
    永和國小所屬公務員怠於執行職務與乙○○之傷害間，具有
    相當因果關係。
(五)、乙○○於事故發生時未滿12歲，無能力注意安全工作半徑及
    捲曲鐵絲不規則擺動之風險問題，不應令其負過失責任。又
    甲○○及丁○○於93年 4月24日陪同乙○○至台大醫院看診
    ，因主治醫師謝庭易臨時有事無法看診，遂由住院實習醫師
    陳峙文代為看診，但該醫師因無法為乙○○檢查，僅告知等
    候通知住院，適逢週休假日，甲○○及丁○○因擔憂假日無
    醫師看診，等候病房通知遙遙無期，恐影響乙○○之病情，
    經與陳峙文醫師溝通後，經其同意進行轉診，由信望愛眼科
    診所於假日提供最密集之照護，並於93年 4月27日至長庚醫
    院就診，期間均遵照醫師指示進行醫療及照護，並無任何延
    誤及擴大病情之事實，是本件並無過失相抵之適用。
(六)、甲○○、丁○○為乙○○之父母，因獨子乙○○受創疼痛難
    耐，日夜哀嚎，致無心工作，食無味，寢難安，遭受精神上
    之鉅大痛苦，依民法第195條第3項規定，永和國小亦負有賠
    償之責。又該條立法理由雖舉有「強姦」、「擄略未成年子
    女」之例，惟僅為例示，並非列舉，且條文並無任何類型限
    制，自不應過度限縮而剝奪甲○○、丁○○法律上應享有之
    權利。
(七)、乙○○得請求之金額如下：
(1)、醫療費用：自損害發生迄今，乙○○支出醫療費用新台幣（
    下同）79,133元，因回診需要，保留將來之醫療費用損害賠
    償請求權。
(2)、喪失或減少勞動能力：乙○○現年12歲，雖尚無工作能力，
    惟勞動能力減少所生之損害，不以實際已發生者為限，即將
    來之收益，因勞動能力減少之結果而不能獲致者，被害人亦
    得請求賠償。至減少及殘存勞動能力之價值，應以其能力在
    通常情形下可能取得之收入為標準。乙○○一目視力減退至
    0.01以下，係屬勞工保險殘廢給付標準表第20項第 9級殘廢
    ，喪失勞動能力程度為百分之53.83，以基本工資每月15,84
    0元計算 ，1年可得198,000元，自乙○○成年20歲起至勞動
    基準法第54條第1項第1款規定之強制退休年齡60歲止，共計
    40年，按霍夫曼計算式採第 1年不扣除中間利息，乙○○所
    受損害共計2,214,474元。
(3)、生活上增加之必要費用：
(甲)、看護費：按親屬間之看護，縱因出於親情而未支付該費用，
    然其所付出之勞力，顯非不能以金錢為評價…應比照一般看
    護情形，認被害人受有相當看護費之損害，得命加害人賠償
    ，始符民法第193條第1項所定「增加生活上需要」之意旨。
    本件乙○○共住院 3次進行手術，期間長達18日，以長庚醫
    院1日看護費用2,100元，共可請求37,800元。
(乙)、其他必要費用：乙○○因一眼失明，視野受限，故須配戴太
    空鏡片之眼鏡以保護右眼及避免正常之左眼碰撞受傷，其鏡
    片費用為6,480元。
(4)、慰撫金：損害發生時，乙○○係未滿12歲之兒童，經歷數度
    手術，除須忍受手術之痛楚外，更須面對右眼漸漸失明之恐
    懼，對兒童心理及人格發展影響甚鉅。此外，因視力不佳亦
    影響學習之專注，造成注意力不集中，學習能力較差，而乙
    ○○原係班上運動健將，亦因之無法再從事劇烈之運動，更
    影響身心之健全發育，且因右眼目前僅以矽油填充方式撐大
    眼球而可能逐漸萎縮，對外觀更有大幅衝擊，於漫漫人生中
    ，不論交友、求職、追求異性及婚姻選擇均極易受挫，於未
    來之成就亦將倍受侷限，並影響人生觀及信念，故請求精神
    上之損害賠償400萬元。
(八)、甲○○、丁○○得請求之金額如下：
(1)、按「前 2項規定，於不法侵害他人基於父、母、子、女或配
    偶關係之身分法益而情節重大者，準用之。」民法第 195條
    第3項定有明文。
(2)、甲○○及丁○○，目睹其子受此鉅大痛苦且有失明之虞，日
    夜煩憂，食不下嚥，其所受精神折磨，凡為人父母者莫不可
    體會，其母更因此罹患憂鬱症，目前配合進行心理復健治療
    ，整個家庭亦因之倍受打擊。基此，各請求慰撫金50萬元。
(九)、本件事故發生後，經伊等向永和國小請求賠償，然永和國小
    竟推卸責任，拒不賠償，為此依國家賠償之法律關係，提起
    本訴。爰聲明：(1)永和國小應給付乙○○6,337, 887元及自
    起訴狀繕本送達翌日（即94年4月9日）起至給付日止，按年
    息百分之五計算之利息。(2)永和國小應給付各給付甲○○、
    丁○○50萬元，及均自起訴狀繕本送達翌日（即94年4月9日
    ）起至給付日止，按年息百分之5計算之利息。(3)願供擔保
    ，請准宣告假執行。
二、永和國小則以：
(一)、目前國內各版之美術課本中，均普遍使用鐵絲做為教學素材
    的課程，自2年級起至6年級止，高達27個單元，極為普遍，
    課程中均已教導同學使用鉗子等工具的方法及應注意的安全
    事項，且乙○○歷年美術課程成績均甚佳，故在事發前，乙
    ○○早已學得如何使用鉗子工具操作鐵絲及應注意之事項。
    且錢瑞英於事前即將學生分組分工，並告知應注意之安全事
    項，錢瑞英除在各樓層間走動調整佈置外，同時還有另一位
    老師在現場幫忙，即當時確有兩名老師陪同在場，而學校教
    師與學生之比例通常介於1：35至1：40間，不可能每位學生
    均有一位教師隨侍在側；又乙○○受傷實係因其站立時，本
    身重心不穩，而恰巧當時手持鐵絲所導致，事發時老師即依
    「緊急事件處理流程」，將乙○○送至保健室作初步處理，
    同時聯繫告知甲○○，並依其指示，立即由黃仁德、錢瑞英
    將乙○○送至信望愛眼科診所治療，錢瑞英實已善盡注意保
    護義務，並無怠於執行職務之情事，至王仁德是否在現場監
    督，均無法預見或避免乙○○受傷結果之發生。
(二)、又信望愛眼科診所之醫師張道民表示乙○○靜養、觀察幾天
    即可，應無大礙，當日乙○○即返家休息，顯然乙○○案發
    時所受到之傷害應不嚴重，應不至於視力降至0.01以下，故
    乙○○受傷與伊所屬公務員怠於執行並無相當因果關係。縱
    認有相當因果關係，惟甲○○、丁○○未按照台大醫院醫師
    之建議，讓乙○○住院，造成日後乙○○傷勢不穩定，於93
    年 4月27日方將乙○○送至長庚醫院治療，此時距案發時間
    已第 5日，錯失治療之黃金時期；另甲○○、丁○○於乙○
    ○在家休養期間，未善盡保護照顧之義務，督促乙○○休養
    ，乙○○趁隙玩電動玩具，導致乙○○視力受損之情形擴大
    、加劇；且乙○○原訂於93年 7月份準備開刀動手術，卻因
    故延至93年 8月才動手術，此一延誤導致乙○○手術失敗，
    視力降至0.01以下，是以乙○○、甲○○及丁○○對於此一
    損害之發生與擴大，亦與有過失，應依民法第217條減輕賠
    償金額。
(三)、乙○○住院期間是否須聘請看護，未見其舉證證明，伊否認
    該費用37,800元之支出 ；而太空鏡片之費用6,480元是否確
    有支出尚有疑義，且應非必要費用，另伊於93年 6月21日、
    93年9月11日分別交付丁○○、甲○○41,032元、499,726元
    ，用以支付乙○○醫療、復健及其他相關費用，此一部分自
    應從求償金額中扣除；又依民法第195條第3項之規定，係以
    身分法益受侵害而情節重大為其構成要件，然本件甲○○、
    丁○○所主張係因其子乙○○之眼睛即身體遭受侵害，顯與
    該條係以身分法益遭受侵害不同，是本件甲○○、丁○○請
    求精神慰撫金，並無理由等語，資為抗辯。
三、原審判命：永和國小應給付乙○○2,668,942元及自94年4月
    9日起至清償日止，按年息百分之5計算之利息。而駁回乙○
    ○其餘之請求，並一併駁回甲○○及丁○○之請求。乙○○
    、永和國小就其不利部分，分別提起上訴，甲○○及丁○○
    亦提起上訴；乙○○、甲○○及丁○○並於本院聲明：(一)原
    判決不利於乙○○、甲○○及丁○○部分均廢棄。(二)永和國
    小應再給付乙○○2,668,943元 及自起訴狀繕本送達翌日起
    至給付日止，按年息百分之 5計算之利息。(三)永和國小應各
    給付甲○○、丁○○50萬元及均自起訴狀繕本送達翌日起至
    給付日止，按年息百分之 5計算之利息。(四)願供擔保，請准
    宣告假執行。(五)駁回對造之上訴。永和國小則於本院聲明：
    (一)原判決不利於永和國小部分廢棄。(二)上開廢棄部分，乙○
    ○在第一審之訴及假執行之聲請均駁回。(三)駁回對造之上訴
    。(四)如受不利判決，願供擔保，請准宣告免為假執行。
四、兩造不爭執之事項：(一)乙○○於93年 4月23日於永和國小通
    廊3樓遭鐵絲刺傷右眼球。(二)乙○○右眼視力已降至 0.01以
    下，符合勞工殘廢給付標準障害項目第20項規定，減少勞動
    能力100分之53.83。(三)乙○○之住院天數為18日。(五)乙○○
    支出之醫藥費合計為79,133元。
五、本件乙○○、甲○○、丁○○主張：乙○○就讀永和國小 5
    年 8班，於93年年4月23日下午第7節課彈性課程時間，該班
    美勞科任教師錢瑞英向級任教師黃仁德口頭表示借用該堂課
    ，調用學生協助其佈置隔日之全校運動會場。惟錢瑞英事前
    並未告知學生應行注意事項，於現場亦未事先操作、演練，
    即逕自帶領部分學生至頂樓垂掛大型標語布幔，並令其餘學
    生分散至各樓層將布條用大捆鐵絲固定，乙○○於 3樓剪綁
    鐵絲時被鐵絲刺傷右眼球，導致右眼發炎，疼痛難當，日夜
    輾轉反側，經數度手術治療仍無法治癒回復視力，萬國視力
    降至0.01以下，已達失明之程度。乙○○得向永和國小請求
    醫療費用、喪失或減少勞動能力、生活上增加之必要費用、
    看護費及慰撫金計6,337,887元 ；又甲○○、丁○○目睹伊
    子受此鉅大痛苦且有失明之虞，日夜煩憂，食不下嚥，其所
    受精神折磨，凡為人父母者莫不可體會，其母更因此罹患憂
    鬱症，目前配合進行心理復健治療，整個家庭亦因之倍受打
    擊，伊等自得請求慰撫金各50萬元。為此依國家賠償之法律
    關係，請求永和國小給付上開本息，然此為永和國小所否認
    ，並以上開情詞置辯，是本件應審酌者厥為：(一)乙○○受傷
    之過程為何？(二)永和國小所屬公務員有無怠於執行職務？乙
    ○○受傷與永和國小所屬公務員怠於執行職務是否有因果關
    係？(三)乙○○請求醫藥費、看護費、其他費用及精神慰撫金
    ，是否有理由？(四)甲○○、丁○○請求精神慰撫金是否有理
    由？(五)永和國小於93年6月21日、93年9月11日分別交付甲○
    ○、丁○○41,032元、499,726元 ，應否扣除？(六)乙○○是
    否與有過失？茲分述如下：
(一)、永和國小抗辯：本件係乙○○起身站立時重心不穩，不慎以
    自己手中已剪裁完成之鐵絲刺傷自己之眼睛，非伊所屬公務
    員怠於執行職務所引起云云。
(二)、經查：據永和國小5年8班乙○○同學眼睛受傷事件調查報告
    記載乙○○受傷之過程為「放學鐘響時，背對著義宇（即乙
    ○○）之郭婷正抓著鐵絲的一端，義宇起身站立，鐵絲末端
    瞬間不慎刺傷眼睛」等語，此有永和國小學務主任戊○○、
    錢瑞英及黃仁德老師、張建翔護士作成之調查報告在卷可稽
    （原審卷第 152頁）。又乙○○於原審亦陳稱：「我與證人
    黃馨瑤一同佈置會場是第二批同學，當時地上有一捆鐵絲剪
    好後拿起來要遞給別人準備站起來時，因鐵絲後面有點彎曲
    就刺到眼睛，…我當時剪了50公分以上的鐵絲，因當時鐵絲
    很凌亂，當時不是因風吹到布幔而布幔吹到我而受傷，是因
    鐵絲很長且彎曲才刺到我的」、「當時已把鐵絲遞給別人，
    手上已沒有鐵絲才刺到的，離綁鐵絲的人大約距離 1公尺半
    ，當時遞給別人鐵絲後，要蹲下去拿鉗子時就被已交給別人
    的鐵絲尾端刺傷」等語（原審卷第120頁、121頁），此與證
    人郭婷所證：「…當時就是乙○○（即王義宇）遞鐵絲給我
    ，我是背對他所以沒有看到受傷情形…」等情相符合（原審
    卷第 121頁），再參以上開報告記載郭婷所述：「鐵絲有捲
    捲的，拉一頭上來給我，另外一頭由乙○○拿著，他叫我幫
    他拉著，他剪掉後，他才說眼睛弄到」及黃馨瑤所稱：「剪
    掉後，他起身站起來，就弄到了」等情（本院卷第28頁），
    堪認該鐵絲之兩端分由郭婷及乙○○拉著，當乙○○剪斷鐵
    絲後起身站立時，為郭婷手中之鐵絲刺及眼睛無誤。至證人
    黃馨瑤雖證述：「乙○○拿著鐵絲才剪好要交給綁布幔的人
    之前就戳到眼睛了」等語，此與上開報告內容及證人郭婷所
    述不符，是其上開證述，應係誤記所致，核與事實不符，尚
    難採信，是永和國小抗辯：本件係乙○○起身站立時自己重
    心不穩，以致手中之鐵絲刺傷自己之眼睛，非伊所屬公務員
    怠於執行職務所引起云云，殊非可取。
(三)、永和國小所屬公務員有無怠於執行職務？乙○○受傷與永和
    國小所屬公務員怠於執行職務是否有相當因果關係？
(1)、學校與教師對於學生身體、生命安全具有避免發生侵害行為
    之安全注意義務，此種義務存在於具有內在危險性的教育活
    動，教師實施具有內在危險性教育活動時，如未善盡安全注
    意義務，致發生事故使學生受有損害，自應負賠償責任。而
    工藝、美勞等課程，使用具有危險性的器具時，老師有在場
    指導、說明、監督之義務，此有教育部發行教師法律手冊可
    參（原審卷第162頁、167頁）。永和國小所屬老師對此應知
    之甚稔，揆之上開說明，本件老師利用美勞課程，從事吊掛
    運動會布幔之工作，自應於事前告知學生工作內容及注意事
    項，且成捲鐵絲之剪裁及因鐵絲具有相當彎度，會有不規則
    擺動之情形，瞬間斷裂使不規則擺動更為有力而具傷害性，
    然本件老師請學生幫忙運動會佈置，未於佈置前說明相關安
    全注意事項，亦未在場監督、指導等事實，業經證人張詠鈞
    、黃馨瑤、郭婷於證述明確，此觀之證人張詠鈞證述：「我
    是第一批，原告（即乙○○）是第二批，…老師只跟我們說
    怎麼做，但沒有跟第二批解說如何作。」、「現場沒有任何
    老師在場，叫我們掛布幔的是錢瑞英老師，我們施作時錢瑞
    英及黃仁德老師都不在現場。」等語（原審卷第 118頁、第
    119頁 ）。證人黃馨瑤證述：「施作前錢老師與黃老師都沒
    有告訴我們該注意什麼事項…。」、「原告（即乙○○）受
    傷時兩位老師都沒有在現場。」（原審卷第119頁、第120頁
    ）。另證人郭婷亦證述：「當天佈置會場時老師沒有在場也
    沒有事先告知我們注意事項…。」、「當天佈置會場時老師
    沒有在場也沒有事先告知我們注意事項…。」等語（原審卷
    第 121頁）。由上開證人之證述，可知教師錢瑞英、黃仁德
    於學生從事高風險工作時，事前未說明相關安全注意事項，
    亦未在場指導、監督，嚴重違反其應善盡之保護義務，應無
    疑義。
(2)、永和國小另抗辯：使用鐵絲是國民小學課程範疇之一，在事
    發前，乙○○早已學得如何使用鉗子工具操作鐵絲及應注意
    之事項。是以不得僅因乙○○使用鉗子操作，即謂其係從事
    高度危險性之工作，並因此認定錢瑞英、黃仁德已盡保護義
    務云云。然查，當天是在學校大樓間綁布幔，本身即具有較
    高度之危險性，且當時所使用之鐵絲係成綑狀，須兩端拉直
    後始方便剪裁，而此鐵絲具有相當彎度，會有不規則擺動之
    情形，於一人剪裁之情況下，瞬間斷裂使不規則擺動更為有
    力而具傷害性；而綁紮布幔時，強風及彎曲之鐵絲均會對綁
    紮者及安全工作半徑內之其他人員造成傷害。此由證人張詠
    鈞所證述：「當天掛布幔的時候風很大，很多人被鐵絲刮傷
    ，因為風大鐵絲還沒綁緊布幔會飄動就刮傷手，我的手腳也
    都受傷。」自明（原審卷第 118頁），足見乙○○上開剪鐵
    絲綁布幔確實具有高度危險性，此與美術課所使用之鐵絲均
    係剪裁完後之成品截然有別，是永和國小另抗辯：乙○○於
    美術課程已學會使用以鉗子剪鐵絲之技能，其所屬教師已盡
    保護義務云云，應非可採。
(3)、永和國小又抗辯：學校教師與學生之比例通常介於1：35至1
    ：40間，不可能每位學生均有一位教師隨侍在側，是以錢瑞
    英教師實已善盡注意保護義務並無怠於執行職務之情事，而
    乙○○受傷之結果，應屬無法避免之情形云云。然查，工藝
    、美勞等課程，使用具有危險性的器具時，老師有在場指導
    、說明、監督之義務，已如前述，舉輕明重，於協助教師完
    成懸掛布幔行政工作之高度危險之活動中，老師具有更高之
    保護義務，自應有足夠之老師在場指導以防止危險之發生，
    自不待言，本件係綁運動會布幔之工作，係由老師商請幾位
    同學幫忙綁布幔，並非全體學生一起出動，若老師人數不足
    ，自應由主其事之老師商請其他老師一同在場監督、指導，
    尚難以老師人數不足即認本件之發生係屬無法避免之情形，
    是永和國小上開抗辯，自不足採。
(4)、按公務員於執行職務行使公權力時，因故意或過失不法侵害
    人民自由或權利者，國家應負損害賠償責任。公務員怠於執
    行職務，致人民自由或權利遭受損害者亦同。國家賠償法第
    2條第2項載有明文。本件永和國小所屬公務員事前怠未向學
    生說明注意安全之義務，事中亦未在場督導，致乙○○因而
    受有傷害，則永和國小所屬公務員怠於執行職務，與乙○○
    受傷，自有相當因果關係，自應負損害賠償之責任。
(四)、乙○○請求醫藥費、看護費、其他費用、精神慰撫金是否有
    理由？
    按「國家損害賠償，除依本法規定外，適用民法規定。」、
    「因故意或過失，不法侵害他人之權利者，負損害賠償責任
    。」、「不法侵害他人之身體或健康者，對於被害人因此喪
    失或減少勞動能力或增加生活上之需要時，應負損害賠償責
    任。」、「不法侵害他人之身體、健康、名譽、自由、信用
    、隱私、貞操，或不法侵害其他人格法益而情節重大者，被
    害人雖非財產上之損害，亦得請求賠償相當之金額。」國家
    賠償法第5條；民法第184條第1項、第193條第1項、第195條
    第 1項前段分別定有明文。本件乙○○得請求之金額，茲分
    述如下：
(1)、醫療費用：乙○○目前共支出醫藥費79,133元，為永和國小
    所不爭執，是乙○○請求上開金額，為有理由。
(2)、看護費：按親屬間之看護，縱因出於親情而未支付該費用，
    然其所付出之勞力，顯非不能以金錢為評價，此種基於身分
    關係之恩惠，自不能加惠於加害人，而應比照一般看護情形
    ，認被害人受有相當看護費之損害，命加害人賠償，始符民
    法第193條第1項所定「增加生活上需要」之意旨。（最高法
    院89台上字第1749號判決要旨參照）。乙○○眼睛受傷住院
    時，年僅11歲，自應由父母在旁照顧，是乙○○請求看護費
    ，核屬必要；而乙○○住院期間長達18日，為兩造所不爭執
    ，而長庚醫院1日之看護費用為2,100元，有乙○○提出之長
    庚醫院病患服務酬勞說明表1件在卷可稽（原審卷第48 頁）
    ，是乙○○請求看護費用37,800元，即屬有據。
(3)、其他費用：乙○○一目視力減退至0.01以下，有財團法人長
    庚紀念醫院94年 4月29日（94）長庚院法字第0357號函在卷
    可按（原審卷第83頁），乙○○二眼既有視差，自有配帶眼
    鏡矯正之必要，是乙○○請求配帶太空眼鏡鏡片費 用6,480
    元，應屬有據。
(4)、減少勞動能力：乙○○一目視力減退至0.01以下，構成勞工
    保險殘廢給付標準障害項目第20項之規定，有長庚醫院前開
    函文可按，乙○○喪失勞動能力程度為53.83%，為兩造所不
    爭，以每月基本工資15,840元計算，每年喪失勞動能力為10
    2,320元（15,840x12X53.83%=102,320（元以下 4捨5入），
    乙○○係82年 4月18日出生，以20歲起工作計算至60歲強制
    退休時止，尚有40年之勞動年限，依霍夫曼計算法扣除中間
    利息後，減少勞動能力損失之現值為2,214,472元 【（計算
    式為：102,320X21.000000 00=2,214,472（小數點以下四捨
    五入）】。綜上所述，乙○○請求永和國小給付減少勞動能
    力之損害金額2,214,472元 ，為有理由，應予准許，逾此部
    分，即屬無據。
(5)、精神慰撫金：慰藉金係以精神上所受無形之痛苦為準，非如
    財產損失之有價額可以計算，究意如何始認為相當，自應審
    酌被害人及加害人之地位、家況、並被害人所受痛苦之程度
    、與其家屬之關係暨其他一切情事，定其數額。（最高法院
    48年度台上字第 798號判例意旨參照）。查乙○○受有一目
    視力之障害，損害發生時，年僅11歲，卻必須忍受手術之痛
    楚及右眼漸漸失明之恐懼，對其心理及人格發展影響甚鉅，
    視力不佳除影響學習，更嚴重衝擊將來事業、交友及婚姻生
    活，故其請求精神上損害賠償300萬元 ，為有理由，逾此部
    分，即屬無據，應予駁回。
(6)、綜上所述，乙○○可請求損害賠償金額為5,337,885元（79,
    133+37,800+6,480+2,214,472+3,000,000=5,337,885），逾
    此部分，為無理由，應予駁回。
(五)、甲○○、丁○○請求精神慰撫金是否有理由？
(1)、按不法侵害他人之身體、健康、名譽、自由、信用、隱私、
    貞操，或不法侵害其他人格法益而情節重大者，被害人雖非
    財產上之損害，亦得請求賠償相當之金額。其名譽被侵害者
    ，並得請求回復名譽之適當處分。前項請求權，不得讓與或
    繼承。但以金額賠償之請求權已依契約承諾，或已起訴者，
    不在此限。前 2項規定，於不法侵害他人基於父、母、子、
    女或配偶關係之身分法益而情節重大者，準用之。民法第19
    5條定有明文。
(2)、次按民法第195條第3項規定，不法侵害他人基於父、母、子
    、女或配偶關係之身分法益而情節重大者，雖非財產上之損
    害，亦得請求賠償相當之金額。條文並未限定侵害身分法益
    之類型，立法理由雖有記載強姦、擄略未成年子女 2種類型
    ，但應解為例示規定，應不以此為限。又上開所謂基於父母
    關係之身分法益，係指親權，其主要內容為對未成年子女之
    保護及教養權利及義務而言。
(3)、本件乙○○因永和國小所屬公務員之疏失致其右眼遭鐵絲刺
    傷，萬國視力降至0.01以下，與失明無異；甲○○、丁○○
    為乙○○父母，自乙○○受傷開始，終日擔憂其視力惡化，
    經過 1年多之治療，仍無法治癒，已心力交瘁；更擔心乙○
    ○左眼視力亦因此受影響，並為乙○○之學業、事業、婚姻
    、家庭煩心，其等心理上所受衝擊、壓力之大，非常人所能
    想像，應無可置疑。按甲○○、丁○○對未成年子女乙○○
    有保護及教養之權利，而乙○○右眼傷後，其父母不僅較平
    時付出更多之心力，更支出較高之保護教養費用，不論從精
    神或物質而言，均已對保護及教養之實施造成額外之負擔或
    支出，自屬侵害其身分法益無誤；又眼睛係重要器官，號稱
    為靈魂之窗，毀損一目之機能，造成身體重大殘缺，身為父
    母者所受之痛苦誠難以言喻，堪認甲○○及丁○○與子女乙
    ○○間之身分法益受侵害情節重大，則依上開規定，其等請
    求相當之精神慰撫金，即屬有據。
(4)、茲審酌甲○○係大學畢業，現為中興工程顧問公司之工程師
    ，月薪為7萬元，93年財產總額為5,020,890元；而丁○○係
    大學畢業，現為國中音樂老師，月薪為7萬元 ，93年財產總
    額為2,105,944元 ，為永和國小所不爭執，並有稅務電子閘
    門財產所得調件明細表在卷可稽（本院卷第175頁、第185頁
    ）。而其等因乙○○眼睛受傷，身心受創至鉅，且因照顧乙
    ○○已加倍付出心力。是以，本院審酌以上各情，認甲○○
    、丁○○可請求精神慰撫金額，分別以40萬元為允當，逾此
    部分，應屬無理由。
(六)、永和國小於93年6月21日、93年9月11日分別交付丁○○、甲
    ○○41,032元、499,726元，則乙○○請求損害賠償時，應
    否扣除上開金額？
(1)、永和國小抗辯：事故發生後伊已交付乙○○父母41,032元、
    499,726元 ，乙○○於請求損害賠償時，自應扣除該項金額
    云云。
(2)、惟查，永和國小雖於事故發生後交付予乙○○父母41,032元
    、499,726元 ，然此係全校師生及社區人士樂捐予乙○○，
    作為日後之醫療費用基金之用，其性質屬於社會救助範疇，
    為贈與性質，不得作為永和國小已給付損害賠償金額之一部
    分，永和國小抗辯上開金額應予扣除云云，自不可採。
(七)、乙○○是否與有過失？
(1)、按損害之發生或擴大，被害人與有過失者，法院得減輕賠償
    金額，或免除之，民法第217條第1項定有明文；又國家賠償
    法第3條第1項之國家賠償責任，固採無過失賠償主義，惟依
    同法第 5條規定，國家損害賠償，除依本法規定外，適用民
    法規定；而民法第 217條關於被害人與有過失之規定，於債
    務人應負無過失責任者，亦有其適用（最高法院79年度臺上
    字第2734號判例參照）。
(2)、乙○○主張：伊於事故發生時為未滿12歲之小學 5年級學生
    ，並無能力注意工作安全半徑及成捲鐵絲剪裁後尾端不規則
    擺動可能造成之刺傷，自無過失可言。
(3)、經查，乙○○於損害發生時，為滿11歲之 5年級學生，已有
    相當自理日常生活之能力，而鐵絲可刺傷人體，應為其可得
    認知之事實，是其剪裁鐵絲後，自應注意所剪裁之鐵絲是否
    已由郭婷同學完全掌握，及其移動身體不致於遭鐵絲刺傷，
    方可起身站立，其竟於該鐵絲之另一端仍靠近其身體時，即
    貿然起身以致眼睛遭刺傷，是其對本件損害之發生，應亦同
    有過失責任。因此本院認其應負百分之50之過失責任。
(4)、永和國小抗辯：乙○○並未遵照台大醫院醫師之指示住院，
    且乙○○於在家休養期間，仍趁隙打電動玩具，且至極易感
    染細菌之公共場所，以致預定93年 7月份之開刀手術延至同
    年 8月份，終至細菌感染導致手術失敗，是其對損害之擴大
    亦同有過失責任云云。然查，甲○○及丁○○於93年 4月24
    日陪同乙○○至台大醫院看診，因主治醫師謝庭易醫師臨時
    有事無法看診，令其等苦候多時後，遂由住院實習醫師陳峙
    文代為看診，但該醫師因無法為乙○○檢查，又僅告知等候
    通知住院，適逢當日週休假日，甲○○及丁○○因擔憂假日
    無醫師看診，等候病房通知又遙遙無期，恐影響乙○○之情
    況，經與住院實習醫師陳峙文溝通後，並經醫師同意方進行
    轉診，因乙○○自91年起即有多次在信望愛眼科診所就診之
    紀錄，遂於當日轉回該診所由主治醫師提供最密集之照護等
    情，業據甲○○、丁○○陳明在卷，並有台大醫院及信望愛
    眼科診所病歷在卷可稽（本院卷第149頁─第155頁）。依甲
    ○○、丁○○之學經歷及社會經驗，應不可能無故捨台大醫
    院而不予就診之理，是其等所述上情，應係屬實，而可採信
    。又乙○○多年來即在信望愛眼科診所就診，有該診所病歷
    可參，則其與該診所醫師應有良好之互動及互信關係，是甲
    ○○、丁○○乃將乙○○轉回信望愛眼科診所診療，亦屬合
    理且必要之舉，尚難認有延誤就醫之情。至永和國小所抗辯
    ：乙○○於在家休養期間，仍趁隙打電動玩具，且至極易感
    染細菌之公共場所，以致預定93年 7月份之開刀手術延至同
    年 8月份，終至細菌感染導致手術失敗云云。然此為乙○○
    所否認，且永和國小迄未舉證以實其說，是其此部分之抗辯
    ，自非可採。
(5)、綜上，本院認乙○○應負百分之50之過失，乙○○經過失相
    抵後所得請求之金額為2,668,942元（計算式：5,337,885X5
    0%=2,668,942）；另乙○○既應負百分之50之過失責任，則
    甲○○、丁○○於請求精神慰撫金，亦應分別同負擔百分之
    50之過失責任，經過失相抵過後，甲○○、丁○○所得請求
    之金額分別為20萬元（計算式：40萬5X50%=20萬），逾此部
    分，則為無理由。
六、綜上所述，乙○○、甲○○及丁○○本於國家賠償之法律關
    係，請求永和國小分別給付2,668,942元 、20萬元、20萬元
    ，及均自94年 4月9日起至清償日止，按年息百分之5計算之
    利息，即屬有據，應予准許，逾此部分之請求，則屬無據；
    原審判命永和國小給付乙○○2,668,942元本息 ，並駁回其
    餘之請求，及依乙○○、永和國小之聲請命供擔保為准、免
    假執行之宣告，於法並無不合。乙○○、永和國小就其敗訴
    部分，分別提起上訴，就此部分指摘原判決不當求予廢棄改
    判，均為無理由，均應予駁回。另原審就甲○○、丁○○上
    開應准許部分，駁回其等請求，於法自有未合，其等上訴意
    旨指摘原判決此部分不當，求予廢棄改判，為有理由，自應
    由本院就此部分予以廢棄改判如主文第 2項所示。至其等請
    求不應准許部分，原審為其等敗訴之判決，並駁回其等假執
    行之聲請，經核並無不合，上訴意旨就此部分求予廢棄改判
    ，為無理由，應予駁回。
七、本件事證已臻明確，兩造其餘攻擊、防禦方法及未經援用之
    證據，經本院審酌後認對判決結果不生影響，爰不一一論列
    。至永和國小雖聲請傳訊證人錢瑞英、黃仁德到場說明事故
    發生之始末以證明其無庸負損害賠償之責云云；然本件事故
    發生之過程除有調查報告外，並經證人張詠鈞、黃馨瑤、郭
    婷等人於原審證述明確，核無傳訊之必要，附此敘明。
八、據上論結，本件甲○○、丁○○之上訴一部有理由，一部無
    理由；乙○○、永和國小之上訴均為無理由，爰依民事訴訟
    法第450條、第449條第1項、第79條、78條，判決如主文。
中    華    民    國    95    年    9     月    19    日
                    民事第十五庭
                        審判長法  官  黃騰耀
                              法  官  許文章
                              法  官  黃國永
正本係照原本作成。
如不服本判決，應於收受送達後20日內向本院提出上訴書狀，其
未表明上訴理由者，應於提出上訴後20日內向本院補提理由書狀
（均須按他造當事人之人數附繕本）上訴時應提出委任律師或具
有律師資格之人之委任狀；委任有律師資格者，另應附具律師資
格證書及釋明委任人與受任人有民事訴訟法第466條之1第1項但
書或第2項（詳附註）所定關係之釋明文書影本。
中    華    民    國    95    年    9     月    22    日
                              書記官  葉國乾
附註：
民事訴訟法第466條之1（第1項、第2項）：
對於第二審判決上訴，上訴人應委任律師為訴訟代理人。但上訴
人或其他法定代理人具有律師資格者，不在此限。
上訴人之配偶、三親等內之血親、二親等內之姻親，或上訴人為
法人、中央或地方機關時，其所屬專任人員具有律師資格並經法
院認為適當者，亦得為第三審訴訟代理人。

司法院資訊處製作；財團法人民間司法改革基金會備份。
